【裁判字號】    96,訴,1971
【裁判日期】    970320
【裁判案由】    債務人異議之訴
【裁判全文】
臺灣桃園地方法院民事判決              96年度訴字第1971號
原      告  乙○○
訴訟代理人  黃曼瑤律師
被      告  甲○○
兼  法  定  丙○○
代  理  人
訴訟代理人  楊仁聲律師
上列當事人間債務人異議之訴事件，本院於民國97年2 月20日辯
論終結，判決如下：
    主      文
本院九十五年度家訴字第一○一號確定判決（即本院九十五年執
字第四二四九三號強制執行程序之執行名義），不得對原告為強
制執行。
原告其餘之訴駁回。
訴訟費用由被告負擔五分之四，餘由原告負擔。
    事實及理由
甲、程序部分：
    按訴狀送達後，原告不得將原訴變更或追加他訴，但擴張或
    減縮應受判決事項之聲明者，不在此限，民事訴訟法第255
    條第1 項第3 款定有明文。本件原告起訴，其訴之聲明第3
    項部分，原係請求被告應給付原告新台幣（下同）14萬元。
    嗣於本院審理中具狀請求：被告應給付原告177,184 元，惟
    其請求權基礎事實同一，核屬訴之聲明之擴張，合於前揭法
    條規定，應予准許。
乙、實體部分
一、原告主張：(一)被告丙○○、甲○○前以「被告甲○○為原告
    之子女」為由提起給付扶養費訴訟，經本院以95年度家訴字
    第101 號判決（下稱系爭扶養費判決）：1.原告應給付被告
    丙○○50萬元。2.原告應自民國95年8 月1 日起至被告甲○
    ○成年之日止，按月於每月11日給付被告甲○○7,500 元，
    該判決並確定在案。嗣被告丙○○執系爭扶養費判決向本院
    聲請就原告任職之盛鑫工程有限公司（下稱盛鑫公司）之薪
    資債權為扣押及移轉命令，經本院95年度執字第42493 號強
    制執行程序執行原告薪資計177,184 元，並給付被告二人在
    案。(二)惟原告於系爭扶養費判決確定後，另向被告甲○○提
    起否認子女之訴，經本院96年親字第73號判決「確認甲○○
    非被告丙○○自原告受胎所生之婚生女」並確定在案（下稱
    系爭否認子女之訴判決），是執行名義成立後有消滅或妨害
    債權人請求之事由發生，爰依強制執行法第14條債務人異議
    之訴請求撤銷上開強制執行程序。又依民法1063條第2 項及
    民事訴訟法第589 條之1 規定，否認子女之訴經判決確定者
    ，係確認被告甲○○自始即非原告之女兒，是夫提起否認之
    訴判決確定時，其妻所生子女之「婚生推定」，即溯及的被
    推翻，該子女既非夫之子女，扶養義務自始不存在，該子女
    受扶養利益，欠缺法律上原因，應成立不當得利。原告自96
    年1 月16日起迄今，已因上開執行程序給付177,184 元予被
    告，自得依不當得利之規定請求返還等語。爰聲明：1.本院
    95年執字第4249 3號強制執行程序應予撤銷。2.被告不得持
    本院95年家訴字第101 號（確定）判決為執行名義聲請強制
    執行。3.被告應返還原告177,184 元。
二、被告丙○○、甲○○均不否認被告甲○○並非原告之親生子
    女，惟均以：(一)修正前之民法1063條第2 項規定，限定提起
    否認子女之期間，性質上為除斥期間，此觀諸司法院大法官
    釋字第587 號解釋自明。而除斥期間經過，原有之權利義務
    關係即告消滅。(二)依民法親屬篇施行法第15條第2 項規定，
    新修正民法親屬篇並無溯及效力，故新修正民法第1063條第
    3 項規定，僅有向後效力，自無廢止修正施行前原有法律之
    效力。依舊親屬篇規定，被告甲○○既受民法1061條婚生子
    女之推定，在夫妻之一方依上開規定提起否認之訴，得有勝
    訴判決前，無論任何人均不得為相反之主張，最高法院75年
    台上字第2071號判決著有明文。是原告僅能於民法親屬篇修
    正後，於系爭否認子女之訴確定後，就其原應負之扶養義務
    為異議（最高法院94年台上字第1915號判決參照），在原告
    提起上開親子關係不存在確定前，被告甲○○仍為原告之女
    兒，且受婚生子女推定之保護，況民法1063條乃在保障子女
    身分與人格等憲法上權利，自不容因事後該條文之修正，而
    剝奪其已受保障之權利，並妨礙法之安定性。又原告於系爭
    否認子女之訴判決確定前，因遭強制執行所給付之扶養費17
    7,18 4元，係屬履行道德上義務，不得依不當得利之規定請
    求返還。況原告對系爭扶養費判決之執行名義內容，並未舉
    證說明對於被告丙○○與甲○○之關係，率而全部異議，並
    主張不當得利，顯無理由等語，資為抗辯。並答辯聲明：原
    告之訴駁回。
三、原告與被告丙○○於79年6 月1 日結婚，婚姻關係存續中育
    有一女即被告被告甲○○，原告自89年10月起即未支付被告
    甲○○扶養費，而由被告丙○○獨立扶養被告甲○○，因原
    告拒付扶養費，被告二人提起系爭扶養費訴訟，經本院95年
    家訴第101 號判決其勝訴，其判決主文第1 項：原告（即該
    判決之被告）應給付被告丙○○50萬元；另該判決主文第2
    項：原告應自95年8 月1 日起至被告甲○○成年之日止，按
    月於每月11日給付被告甲○○7, 500元，該判決業已於95年
    12月19日確定；嗣被告丙○○、甲○○持系爭扶養費判決為
    執行名義向本院聲請強制執行【其中被告丙○○聲請執行金
    額為50萬元，被告甲○○聲請執行金額375, 000元】，迄今
    已執行原告薪資債權177,184 元。然原告嗣後另行提起否認
    子女之訴，並經本院96年親字第73號判決「確認被告甲○○
    並非被告丙○○自原告受胎所生之婚生女」，該判決亦已於
    96年10月26日確定等情，已據原告提出其任職之盛鑫公司之
    匯款單7 紙及本院95年家訴字第101 號判決、96年親子73號
    判決在卷可稽，亦為被告二人所不爭執，本院復依職權調取
    上開判決及本院95年執字第42493 號執行卷證查閱無訛，此
    部分之事實，堪信為真正。
四、兩造爭執點在於：(一)原告提起債務人異議之訴，是否有理由
    ？(二)系爭否認子女之訴判決確定前，被告二人持系爭扶養費
    判決為執行名義向原告執行取得之177,184 元金額，原告可
    否依不當得利之法則請求返還？茲將本院判斷之心證，詳述
    如下：
  (一)債務人異議之訴部分
  1.按債務人異議之訴須於強制執行程序終結前提起，此觀諸強
    制執行法第14條規定明甚。又所謂強制執行程序終結，係指
    執行名義之強制執行程序終結而言，執行名義之強制執行程
    序進行至執行名義所載債權全部達其目的時，始為終結（司
    法院院字第2776解釋參照）。本件被告丙○○、甲○○所持
    之執行名義係系爭扶養費判決，其判決主文第1 項：原告應
    給付被告丙○○50萬元；第2 項：原告應自95年8 月1 日起
    至被告甲○○成年之日止，按月於每月11日給付被告甲○○
    7,500 元，已如前述，乃被告二人迄至本件言詞辯論終結時
    止，於上開強制執行程序雖己扣取原告之薪資金額為177,18
    4 元，然其債權尚未獲滿足之執行，為兩造所不爭，並有本
    院95年執字第42493 號執行卷證供參。職是，上開執行名義
    所載債權既尚未全部達其目的，其強制執行程序尚未終結之
    事實，應堪採認。
  2.又債務人異議之訴係以「執行名義成立後，有消滅或妨礙債
    權人請求之事由發生」為其成立要件。經查，系爭扶養費判
    決係於95年12月19日確定，而其判決原告勝訴無非係基於「
    被告甲○○係原告之女，原告有扶養義務」之事實而來，此
    觀諸該判決內容自明（見本院卷第8 頁），然「被告甲○○
    非被告丙○○自原告受胎所生之婚生女」之事實，業據本院
    系爭否認子女之訴判決確認無訛，該判決並於96年10月26日
    確定，益徵系爭扶養費判決之執行名義成立後，有消滅被告
    二人前揭扶養費請求之事由發生，從而，原告依強制執行法
    第14條第1 項提起債務人異議之訴，洵屬有據。
  3.惟債務人異議之訴，係以排除執行名義之執行力為目的，故
    其訴之聲明須請求判決宣告不許就執行名義為強制執行，始
    能達此目的。就原告訴之聲明第1 項、第2 項及其訴訟標的
    合併觀之，原告實係請求判令本院95年度家訴字第101 號確
    定判決（即本院95年執字第42493 號執行程序之執行名義）
    ，不得對原告為強制執行，此部分之聲明，核屬有據，應予
    准許。準此，原告訴之聲明第1 項請求撤銷本院95年執字第
    42493 號執行程序部分，則為宣告不許強制執行之當然結果
    ，無須求為判決，法院自無宣告執行處分撤銷之必要【法官
    辦理民事事件參考手冊(一)第16頁參照】。
  (二)不當得利部分
    末以，債權人本於確定判決對於債務人為強制執行而受金錢
    之支付者，該確定判決如未經其後之確定判決予以廢棄，縱
    令判決內容不當，在債務人對於原執行名義之確定判決提起
    再審之訴予以變更前，亦非無法律之原因而受利益，自無不
    當得利可言，最高法院69年台上字第1142號判例可資參照。
    原告主張被告二人持系爭扶養費判決為執行名義向原告執行
    取得177,184 元之事實，為兩造所不爭執，並有本院上開執
    行卷證足憑，已如前述，此部分事實，固堪採信。然依上開
    判例見解，原告係持系爭扶養費判決為執行名義，聲請強制
    執行取得上開金額，於上開判決經再審之訴予以變更前，自
    非「無法律上原因」而受利益，是原告主張不當得利云云，
    顯屬誤會。至於原告是否能據系爭否認子女之訴確定判決，
    另行對系爭扶養費確定判決提起再審之訴，則非本件所得審
    究，併予敘明。
五、綜上所述，原告主張於系爭扶養費判決之執行名義成立後有
    消滅及妨礙被告請求之事由發生，依強制執行法第14條第1
    項規定，請求判令本院95年度家訴字第101 號確定判決（即
    本院95年度執字第42493 號之執行名義），不得對原告為強
    制執行部分為有理由，應予准許。至於原告請求撤銷本院95
    年度執字第42493 號強制執行程序部分，則為宣告不許強制
    執行之當然結果，無須求為判決，法院亦無宣告執行處分撤
    銷之必要。又原告請求不當得利部分，其成立要件顯不相當
    ，自屬無據，應予駁回。
六、本件判決之基礎已臻明確，兩造其餘攻擊方法及舉證，核與
    判決結果無影響，爰不一一論述，附此敘明。
七、據上論結，本件原告之訴為一部有理由，一部無理由，依民
    事訴訟法第79條，判決如主文。
中    華    民    國    97    年    3     月    20    日
                  民事第二庭    法  官  張金柱
如不服本判決，應於送達後20日內，向本院提出上訴狀並表明上
訴理由，如於本判決宣示後送達前提起上訴者，應於判決送達後
10日內補提上訴理由書（須附繕本）
以上正本證明與原本無異。
中    華    民    國    96    年    3     月    20    日
                                書記官  黃珮娟


司法院資訊處製作；財團法人民間司法改革基金會備份。
